【裁判字號】    94,訴,1596
【裁判日期】    950927
【裁判案由】    分割共有物
【裁判全文】
臺灣臺南地方法院民事判決              94年度訴字第1596號
原      告  丙○○
            丁○○原名蔡俊明.
            戊○○
上三人共同
訴訟代理人  蘇新竹律師
            張清富律師
被      告  王如玄即蔡克寬遺產管理人
訴訟代理人  甲○○
複代理人    乙○○
上當事人間請求分割共有物事件，經本院於民國95年9月13日言
詞辯論終結，判決如下：
    主      文
兩造共有坐落在台南市○○區○○段一一○五地號、地目建、面
積一一六平方公尺之土地，應予變價分割，其賣得價金按被告王
如玄即蔡克寬遺產管理人、原告丙○○、原告丁○○各十分之一
，原告戊○○十分之七之比例分配。
訴訟費用由被告王如玄即蔡克寬遺產管理人、原告丙○○、原告
丁○○各負擔十分之一，餘由原告戊○○負擔。
    事實及理由
一、原告起訴主張：
  (一)緣坐落在台南市○○區○○段1105地號、面積116平方公尺
    之土地（下稱系爭土地），為兩造所共有，其中原告戊○○
    之應有部分為10分之7、原告丙○○、丁○○（原名蔡俊明
    ）及被繼承人蔡克寬之應有部分各為10分之1。而被繼承人
    蔡克寬於民國79年4月2日死亡，因其繼承人均拋棄繼承，台
    灣台北地方法院乃以該院87年度管更字第2號確定裁定指定
    被告王如玄律師為遺產管理人，故本件以王如玄為被告，合
    先敘明。
  (二)按系爭土地並無不能分割之協議，依民法第823條規定，原
    告自得請求分割共有物。茲因毗鄰系爭土地之同段1106地號
    土地亦為被繼承人蔡克寬所有，有土地登記簿謄本及地籍圖
    可證，如將附圖所示編號乙部分之土地分歸被告，俾能與該
    1106地號土地合併使用。而原告部分亦因系爭土地原即不大
    ，若各人依權利範圍分割取得，則分得之土地面積過小無法
    正常使用，所以原告部分仍願保持共有，以利土地之使用。
    至於共有人丙○○之應有部分雖為本院76年執簡字第2506之
    1號查封，丁○○應有部分亦由財政部台北市國稅局大安分
    局禁止處分登記在案，然依最高法院69年台上字第2403號及
    72年台上字第2642號判例意旨，仍得訴請裁判分割。為此聲
    明兩造共有之系爭土地，其中如附圖所示編號甲部分面積10
    4.4平方公尺之土地，分歸原告三人取得並按原應有部分比
    例保持共有，編號乙部分面積11.6平方公尺之土地，分歸被
    告取得。
  (三)對被告抗辯所為之陳述：
    1.被告引用最高法院82年度台上字第512號判決及65年台上
      字第563號判決表示，本件分割結果被告分得土地面積僅
      11.6平方公尺，不能正常使用，應以變價分割方式始為公
      平云云。然上揭82年度台上字第512號判決，係指各當事
      人取得土地「均」少於25平方公尺而言，顯然該判例意旨
      係為防止原可以正常使用之土地，而經分割後，各取得人
      之土地皆成畸零地。本件分割後，原告分得之土地面積為
      104.4平方公尺，應可正常使用。本件與上開判決情況不
      同，而被告取得之面積固僅11.6平方公尺，但此為被告之
      應有部分較少之必然結果。若依被告之主張，豈非共有人
      中若有人分得之土地面積為畸零地，則必須整筆土地都變
      價分割？其不合情理，毋待廢言。
    2.系爭土地南臨神農街，北鄰民權路3段151巷均屬小巷道，
      南北兩邊地價應無差異，加以面積小應不生地價差異補償
      問題。再者，地價補償需送鑑定機關鑑價，被告以此微小
      面積主張差額補償，顯不足取。
二、被告方面則請求駁回原告之訴，並以下列情詞置辯：
  (一)原告對系爭土地之應有部分達10分之9，可直接依土地法第
    34條之1第1項規定，處分系爭土地全部，並將被告應有部分
    應受領之價金給付被告，故本件分割實欠實益，而無必要。
  (二)退步言，若認本件仍應分割，依原告所提之分割方案，分割
    後被告所分得之土地面積僅11.6平方公尺，面積過小，顯然
    不能作何用途，徒然減損系爭土地之經濟效用，參諸最高法
    院82年台上字第512號判決意旨，本件實不能原物分割，而
    應予變賣，將所得價金依應有部分比例分配予各共有人。至
    於原告稱分割方案分予被告之土地，將來能與蔡克寬所有之
    1106地號土地合併使用之說，亦無可採。蓋參諸最高法院72
    年台上字第2330號判決可知，該1106地號土地既非本案之標
    的，於本案自無予以考量之必要。
  (三)倘認本件應採原物分割，且可原物分割，則因被告取得之土
    地面積僅11.6平方公尺，不足台南市畸零地使用規則第3條
    第1款「一般建築用地正面路寬7公尺以下，則最小寬度3公
    尺、最小深度12公尺始能建築」中有關最小建築深度之規定
    ，被告無法利用以建築房屋，而成為畸零地，價值自貶低許
    多，有害被告對於土地之經濟上利用價值，顯失公平，依照
    最高法院63年台上字第2680號判例所示，自應有民法第824
    條第3項之適用，原告應再依市場交易價格，以金錢補償被
    告，始為合理。
三、按各共有人除因物之使用目的不能分割，或契約定有不分割
    之期限者外，得隨時請求分割共有物，民法第823條第1項定
    有明文。本件原告主張系爭土地為兩造所共有，除原告戊○○之應有部分為10分之7外，餘三人之應有部分均為10分之1
    ，而系爭土地為建地，並無因使用目的不能分割之情形，各
    共有人間亦無不得分割之契約等情，業據其提出土地登記簿
    謄本、地籍圖各一份為證，且為被告所不爭執，自堪信其主
    張為真實。至被告另辯稱原告三人之應有部分合計達10分之
    9，可自行依土地法之相關規定處分系爭土地後，將應分歸
    被告取得之價金交付被告即可，本件訴訟無實益云云，惟查
    ，是否依土地法第34條之1之規定，以共有人過半數及其應
    有部分合計過半數之同意處分系爭土地，乃各共有人之權利
    ，本得由共有人自行決定是否行使，即使不行使該權利亦不
    影響其請求分割共有物之權利，是被告所辯應非可採，從而
    ，原告起訴請求分割系爭土地，自無不合，應予准許。
四、再按法院裁判分割共有物之分割方法，僅限原物分配、變賣
    分配及原物分配兼金錢補償三種為限。又按共有物之分割方
    法，應斟酌當事人之聲明、共有物之性質、經濟效用及全體
    共有人之利益等因素決之，惟如分配原物有困難時，則應予
    變賣，以價金分配於各共有人，最高法院57年台上字第2117
    號、51年台上字第271號判例闡釋甚詳。再按土地法第31條
    第1項規定市縣地政機關於其管轄區域之土地，得斟酌地方
    經濟情形，依其性質及使用之種類，為最小面積單位之規定
    ，並禁止其再分割，乃旨在防止土地細分，影響經濟效用。
    市縣地政機關為此最小面積單位之規定，即為執行土地法此
    項意旨，共有土地之分割倘有違反此項規定，自應認屬無效
    ，縱當事人無異議亦然，最高法院65年台上字第563號判例
    意旨可資參照，故經法院分割後共有人所得之土地不合市縣
    地政機關所為最小面積單位之規定，應認其分割不符經濟效
    用。經查：
  (一)系爭土地地目為建地，有土地登記簿謄本可憑；又系爭土地
    如附圖乙部分之土地、或乙部分加上同段1106地號土地兩種
    基地情形均形成縱深不足之畸零地，其乙部分土地加上同段
    1106地號土地其深度至少應足8公尺以上等情，有台南市政
    府95年3月14日南市工建字第09500184380號函在卷可憑，是
    系爭土地屬建地，其最小建築基地深度為8公尺，原告之分
    割方案將使得被告分得之土地成為畸零地而無法建築使用，
    不符系爭地目為建地土地之經濟效益。
  (二)又兩造共有之系爭土地現為空地，南側面臨神農街，北側面
    臨被告所有之同段1106地號土地，該1106地號土地之北側為
    民權路3段151巷道路，南北兩側各以鐵皮圍住，東側為神農
    街146號二層樓建物，西側為神農街150號建物等情，業據本
    院會同台南市台南地政事務所測量人員至現場履勘及測量明
    確，有勘驗筆錄及土地登記簿謄本在卷可稽。本院審酌上開
    情形，認系爭土地上目前既無建物，即使採取變價分割之方
    式，亦不致產生土地與地上物所有人相異，而須拆除地上物
    之不利益結果。
  (三)且本院審酌原告所主張如附圖所示之分割方案，原告三人所
    分得如附圖甲部分之土地固不致成為畸零地，然甲部分乃原
    告三人維持共有，將來勢必再經一次分割，而原告丙○○、
    丁○○之應有部分均甚小，屆時若再採原物分割，必然再產
    生部分共有人分得畸零地之不利益，因此，本院認原告所主
    張如附圖所示之分割方案不符經濟效用及全體共有人之利益
    。
  (四)綜上所述，為兼顧土地經濟效用及按原物分割無法符合全體
    共有人之利益等，本院認以將系爭土地變賣，所得價金按兩
    造應有部分之比例分配，較為公允，從而，判決分割方式如
    主文所示。
五、末按，因共有物分割、經界或其他性質上類似之事件涉訟，
    由敗訴當事人負擔訴訟費用顯失公平者，法院得酌量情形，
    命勝訴之當事人負擔其一部，民事訴訟法第80條之1定有明
    文。系爭土地因分割方案不同致兩造無法達成協議，依前開
    說明，本院認本件訴訟費用應由兩造按其原應有部分比例負
    擔為適當，爰判決如主文第二項所示。
六、據上論結，本件原告之訴為有理由，依民事訴訟法第81條，
    判決如主文。
中    華    民    國    95    年    9     月    27    日
                  民事第二庭    法  官  張家瑛
以上正本係照原本作成。
如對本判決上訴，須於判決送達後20日內向本院提出上訴狀。
中    華    民    國    95    年    9     月    27    日
                                書記官  蔡蘭櫻


司法院資訊處製作；財團法人民間司法改革基金會備份。
